【裁判字號】    89,訴,323
【裁判日期】    890329
【裁判案由】    清償債務
【裁判全文】
臺灣桃園地方法院民事判決  八十九年度訴字第三二三號
    原      告  台北國際商業銀行股份有限公司
    法定代理人  丙○○
    訴訟代理人  甲○○
    被      告  丁○○
                乙○○
右當事人間清償債務事件，本院判決如左：
    主    文
被告間就如附表一所示之不動產於民國八十八年十月十九日所為之贈與行為應予撤銷
。被告乙○○就前項不動產以贈與原因向桃園縣平鎮地政事務所於登記日期民國八十
八年十一月一日所為之所有權移轉登記應予塗銷。
訴訟費用由被告負擔。
    事    實
甲、原告方面：
  一、聲明：如主文第一項所示。
  二、陳述：
（一）緣訴外人中毅企業股份有限公司（下稱中毅公司）於民國（下同）八十六年十
      月七日向向原告借款新台幣（下同）九百萬元，並以被告丁○○為連帶保證人
      ，與原告簽立借據及保證書各乙紙。另於八十六年九月三十日為向原告申請開
      發信用狀，與原告立有開發信用狀約定書，約定各筆信用狀依原告同意之期限
      及方式清償墊款，倘不依期償付時除依照外匯授信利率加息百分之二．五支付
      遲延利息外，逾期六個月以內另按遲延利息百分之十；逾期超過六個月另按遲
      延利息百分之二十加付違約金，嗣訴外人中毅公司分別於如附表二所示之開狀
      日期陸續向原告申請開發遠期信用狀二筆，原告之墊款金額合計為美金二十九
      萬二千四百六十四元。詎訴外人中毅公司對前開借本息僅繳至八十八年九月七
      日，尚餘借款八百三十八萬九千二百六十二元，依借據第三條之約定，債務人
      已喪失期限利益，對前開美金墊款部份復於八十八年十一月十二日遭票據交換
      所公告為拒絕往來戶，依約定書第五條第一款第二點之約定，經原告主張全部
      到期，原告並依消費借貸與連帶保證及開狀約定書之法律關係，已對訴外人中
      毅公司及被告丁○○另案起訴請求清償無款債務及墊款債務中，惟查被告丁○
      ○就原為其所有如附表一所示不動產，於八十八年十月十九日贈與其配偶即被
      告乙○○，並於同年十一月一日完成登記。
（二）按民法第二百四十四條第一項規定：「債務人所為之無償行為，有害及債權者
      ，債權人得聲請法院撤銷。」查被告丁○○是以夫妻贈與為原因，係屬無償行
      為；且債務人之責任財產為全體債權人之共同擔保，被告丁○○贈與上開不動
      產之行為，使原告對債務求償來源遭致損害，為此求為判決如訴之聲明。
  三、證據：提出借據二份、保證書二份、開發信用狀約定書乙份、開發信用狀申請
      書乙份、放款通知書二份、到達通知書二份、鑑價報告乙份（以上皆影本）、
      土地及建物登記謄本二份、戶籍謄本一份、臺灣臺北地方法院民事庭通知書乙
      份等為證。
乙、被告方面：
  一、聲明：駁回原告之訴。
  二、陳述：當初有約定只擔保一年期間，且系爭不動產原雖登記於被告丁○○名下
      ，然事實上是被告乙○○所有，係由被告乙○○出資購買。
    理    由
一、原告起訴主張訴外人中毅公司於八十六年十月七日向原告借款九百萬元，並以被
    告丁○○為連帶保證人，另於八十六年九月三十日為向原告申請開發信用狀，與
    原告立有開發信用狀約定書，約定各筆信用狀依原告同意之期限及方式清償墊款
    ，倘不依期償付時除依照外匯授信利率加息百分之二．五支付遲延利息外，逾期
    六個月以內另按遲延利息百分之十；逾期超過六個月另按遲延利息百分之二十加
    付違約金，嗣訴外人中毅公司分別於如附表二所示之開狀日期陸續向原告申請開
    發遠期信用狀二筆，原告之墊款金額合計為美金二十九萬二千四百六十四元。詎
    訴外人中毅公司對前開借本息僅繳至八十八年九月七日，尚餘借款八百三十八萬
    九千二百六十二元，依借據第三條之約定，債務人已喪失期限利益，對前開美金
    墊款部份復於八十八年十一月十二日遭票據交換所公告為拒絕往來戶，依約定書
    第五條第一款第二點之約定，經原告主張全部到期，原告並依消費借貸與連帶保
    證及開狀約定書之法律關係，已對訴外人中毅公司及被告丁○○另案起訴請求清
    償無款債務及墊款債務中，惟查被告丁○○就原為其所有如附表一所示不動產，
    於八十八年十月十九日贈與其配偶即被告乙○○，並於同年十一月一日完成登記
    ，查被告丁○○是以夫妻贈與為原因，係屬無償行為；且債務人之責任財產為全
    體債權人之共同擔保，被告丁○○贈與上開不動產之行為，使原告對債務求償來
    源遭致損害，為此求為判決如訴之聲明，被告則以當初有約定只擔保一年期間，
    且系爭不動產原雖登記於被告丁○○名下，然事實上是被告乙○○所有，係由被
    告乙○○出資購買等語，資為抗辯。
二、原告主張訴外人中毅公司於八十六年十月七日向原告借款九百萬元，並以被告丁
    ○○為連帶保證人，另於八十六年九月三十日為向原告申請開發信用狀，與原告
    立有開發信用狀約定書，原告為被告丁○○之債權人；被告丁○○於八十八年十
    月十九日將系爭不動產以夫妻贈與為原因，並移轉登記予被告乙○○，業據其提
    出與其所述相符之借據二份、保證書二份、開發信用狀約定書乙份、開發信用狀
    申請書乙份、放款通知書二份、到達通知書二份、鑑價報告乙份、土地及建物登
    記謄本二份等為證，並為被告所不爭執，堪信為真實。被告乙○○雖爭執系爭不
    動產為其所有，為其所出資購買等語，惟未據舉證以實其說，且依土地法第四十
    三條規定，依本法所為之登記，有絕對效力，經查，系爭不動產原登記為被告丁
    ○○所有，依上開土地法第四十三條規定，自應依登記名義人定系爭不動產所有
    權之歸屬。再者，系爭不動產係於八十五年四月十五日登記為被告丁○○所有，
    嗣於八十八年十一月一日以夫妻贈與為原因登記為被告乙○○所有，業據原告提
    出土地暨建物登記謄本、戶籍謄本各乙紙等為證。而依民法第一千零十七條第一
    項規定，聯合財產中，夫或妻於結婚時所有之財產，及婚姻關係存續中取得之財
    產，為夫或妻之原有財產，各保有其所有權。則依土地法第四十三條關於登記之
    公信力，及修正後民法第一千零十七條之規定，系爭不動產自應由登記名義人即
    被告丁○○所有。另被告丁○○抗辯為中毅公司只保證一年期間云云，惟未據舉
    證以實其說，被告上開抗辯，亦不足採信。
三、按債務人所為之無償行為，有害及債權者，債權人得聲請法院撤銷之，民法第二
    百四十四條第一項定有明文。再按民法第二百四十四條第一項、第二項所定之撤
    銷訴權，非先經債權人訴請撤銷債務人與第三人之有償或無償行為，尚不得逕行
    塗銷其所有權登記；該撤銷訴權兼有形成權及請求權之性質，故如已訴請撤銷債
    務人與相對人間所為抵押權設定行為，亦得同時聲請塗銷該抵押權設定登記；而
    債權人之債權，因債務人之行為，致有履行不能或困難之情形者，即應認為有損
    害債權人之權利；又依民法第二百四十四條規定請求法院撤銷者，不特及於債權
    行為，即物權行為亦無例外，最高法院五十六年台上字第三四七號判例、七十五
    年台抗字第七一號裁定、四十五年台上字第一五一六號判例、四十八台上字第一
    七五０號判例可資參照。經查，本件被告丁○○係中毅公司之連帶保證人，而為
    原告之債務人亦即原告為被告丁○○之債權人，系爭不動產被告丁○○於八十八
    年十月十九日以夫妻贈與為原因，並移轉登記予被告乙○○，則被告丁○○所為
    之贈與債權行為及物權行為，自屬無償行為，則被告丁○○所為無償贈與行為，
    當會造成其對原告之債務履行不能或履行困難而害及原告之債權，則原告自得依
    民法第二百四十四條第一項規定，聲請法院撤銷被告間就系爭不動產所為贈與之
    債權行為及物權行為。又因民法第二百四十四條所規定之撤銷訴權，兼具形成權
    及請求權之性質，是原告亦得於聲請法院撤銷被告間就系爭不動產所為贈與之債
    權行為及物權行為之同時，請求判決被告乙○○塗銷系爭不動產所為之所有權移
    轉登記。
四、綜上所述，本件被告丁○○係中毅公司之連帶保證人，而為原告之債務人，其於
    八十八年十月十九日，將系爭如附表所示之不動產贈予被告乙○○，有害於原告
    債權之實現，是原告依上開民法第二百四十四條第一項規定，於八十九年二月二
    十九日一年內提起本訴，請求撤銷被告間就如附表所示之不動產於八十八年十月
    十九日所為之贈與之債權行為與物權行為，及被告丁○○就系爭不動產以贈與原
    因向平鎮地政事務所於登記日期八十八年十一月一日所為之所有權移轉登記應予
    塗銷，於法有據，應予准許。至上開所有權移轉登記塗銷後，系爭不動產所有權
    即當然回復為被告丁○○所有，是原告並聲明請求被告乙○○將系爭不動產所有
    權回復為丁○○名義，應為贅詞，附此敘明。
五、據上論結，本件原告之訴為有理由，依民事訴訟法第七十八條、第八十五條第一
    項前段，判決如主文。
中      華      民      國    八十九    年      三      月    二十九    日
                                        臺灣桃園地方法院民事第二庭
~B法      官  吳幸娥
右為正本係照原本作成
如對本判決上訴須於判決送達後廿日內向本院提出上訴狀
中      華      民      國    八十九    年      三      月    二十九    日
~B書  記  官  聶眾


司法院資訊處製作；財團法人民間司法改革基金會備份。
